臺灣高雄地方法院民事判決　　　　　　 100年度簡上字第52號
上　訴　人　宏總建設股份有限公司
法定代理人　林先助
訴訟代理人　陳崇善律師
複代理人　　陳音茜
被上訴人　　曾振富
上列當事人間請求損害賠償事件，上訴人對於民國99年12月2日
本院高雄簡易庭99年度雄簡字第1710號第一審判決提起上，本院
於100年5月4日言詞辯論終結，判決如下：
  主  文
原判決廢棄。
被上訴人在第一審之訴及其假執行之聲請均駁回。
第一、二審訴訟費用由被上訴人負擔。
  事實及理由
一、按當事人喪失訴訟能力或法定代理人死亡或其代理權消滅者
    ，訴訟程序在有法定代理人或取得訴訟能力之本人，承受其
    訴訟以前當然停止；承受訴訟人，於得為承受時，應即為承
    受之聲明，民事訴訟法第170條、第175條第1項分別定有明
    文。本件上訴人之法定代理人原為林宏宗，嗣變更為林先助
    ，業據上訴人具狀聲明承受訴訟，核無不合，應予准許。
二、被上訴人主張：訴外人毛宗華於民國80幾年間積欠伊貨款新
    台幣(下同) 500多萬元，而於90年間交付訴外人王思涵所執
    有上訴人宏總建設股份有限公司(下稱宏總公司)所簽發如附
    表所示之本票4紙(下稱系爭本票) 予伊作為清償貨款之用，
    並由王思涵於91年7月29日另立同意書(下稱系爭同意書) 將
    本票債權移轉與伊，詎屆期提示均不獲付款，為此爰依票據
    之法律關係，請求上訴人給付票款等語。並於原審聲明：上
    訴人應給付被上訴人820,250元及自起訴狀繕本送達翌日起
    至清償日止，按年息5％計算之利息。
三、上訴人則以：系爭本票係伊開立予王思涵作為921受災戶之
    和解款項，並載明以王思涵為受款人，又被上訴人持有系爭
    本票並未經王思涵為記名背書轉讓，形式上即欠缺背書連續
    之要件，自不得主張票據上權利。此外，同意書所載內容究
    竟係擔保或債權移轉，及約定之條件是否已經成就等，仍有
    待釐清，況王思涵業於98年4月20日將對伊之和解債權一併
    移轉予訴外人陳正典，且獲得伊之清償在案，故被上訴人遲
    至99年3月20日方持系爭本票向法院聲請發支付命令，並以
    將該債權讓與情事通知伊，則伊既向陳正典清償該和解債權
    完畢，自無從再為給付被上訴人之理等語，資為抗辯。並於
    原審聲明：駁回被上訴人之訴。
四、原審審理結果，認被上訴人之訴為有理由，為被上訴人全部
    勝訴之判決，上訴人不服原審判決，提起上訴，於本院主張
    ：系爭本票請求權均已罹於時效而消滅等語，並聲明：(一)原
    判決廢棄；(二)被上訴人在第一審之訴駁回。被上訴人則於本
    院聲明：上訴駁回。
五、兩造不爭執事項：
（一）系爭本票均為上訴人所簽發，交付予王思涵持有，嗣由毛
      宗華交付予被上訴人作為清償貨款之用。
（二）系爭本票載明王思涵為受款人，王思涵並未在其上記名背
      書轉讓，形式上欠缺背書連續之要件。
六、本件爭點為：
（一）系爭本票是否已罹於時效？上訴人是否得在第二審提出此
      新攻擊防禦方法?
（二）系爭本票背書不連續之效果如何?
（三）被上訴人依票據債權關係請求上訴人給付820,250元之本
      息，是否有理由?
七、本件得心證之理由：
（一）按票據上之權利，對匯票承兌人及本票發票人，自到期日
      起算；見票即付之本票，自發票日起算；3年間不行使，
      因時效而消滅，票據法第22條第1項定有明文。上訴人於
      原審雖未提出時效抗辯，惟在上訴後於上訴理由中主張：
      系爭本票到期日係如附表所示，故被上訴人於99年3月30
      日方提出系爭本票以為請求，均已罹於3年時效等語，惟
      被上訴人以：上訴人於原審並未提出時效抗辯之主張，其
      屬新攻擊防禦方法，依民事訴訟法第447條第1項規定，上
      開抗辯自不應審酌等語，資為抗辯。經查：
1.    系爭本票之到期日乃如附表所示，而被上訴人遲至99年3
      月30日始持系爭本票向上訴人請求票款一情，有系爭本票
      影本、本院支付命令聲請狀收文戳等件附卷可稽，並為兩
      造所不爭執，是系爭本票已罹於3年之時效一事，足堪認
      定。
2.    又被上訴人雖謂上訴人應不得於第二審提出時效抗辯之新
      防禦方法云云，惟按時效抗辯，係義務人因權利人長期間
      不行使其權利，因一定期間經過，對權利人之請求拒絕給
      付之抗辯權，必權利人之權利存在，義務人始有為時效抗
      辯必要。義務人於訴訟上對權利人主張之權利仍有爭執，
      然為避免受敗訴判決，自得提出時效完成之預備抗辯以為
      防禦方法，此項防禦方法，除經兩造於爭點整理程序協議
      捨棄，或經法院闡明後因故意或重大過失仍不為提出外，
      其於事實審言詞辯論終結前適當時期提出者，法院應不得
      駁回其提出，最高法院96年度台上字第2150號判決亦同此
      見解，可資參照。查上訴人於上訴後旋即提出時效抗辯，
      並依民事訴訟法第447條第2項規定具狀釋明，如不許其提
      出，顯有失公平，且上訴人所提時效抗辯並未造成訴訟之
      延滯，且兩造於原審未曾達成捨棄時效抗辯之協議，原審
      亦未就有無時效抗辯真意為闡明，揆諸前揭說明，自應允
      許上訴人於第二審提出時效抗辯。
（二）從而，被上訴人對於上訴人行使之權利為票據債權，而系
      爭本票業已罹於時效，則上訴人主張時效抗辯拒絕給付，
      為有理由，被上訴人請求上訴人給付系爭本票之票款，即
      不應准許，應予駁回。
七、綜上所述，被上訴人本於票據債權關係，請求上訴人給付
    820,250元，及99年8月4日起至清償日止按週年利率5 ％計
    算之法定遲延利息，為無理由，應予駁回。又其訴既經駁回
    ，則其假執行之聲請即失所附麗，應併予駁回。原審為上訴
    人敗訴之判決，並依職權宣告假執行，尚有未洽，上訴意旨
    指摘原判決不當，求予廢棄改判，為有理由。爰由本院將原
    判決廢棄，並改判如主文第2 項所示。
八、本件事證已臻明確，兩造其餘攻擊、防禦，經審酌後，認均
    與本件之判決結果無影響，爰不一一論述，併予敘明。
九、據上論結，本件上訴為有理由，依民事訴訟法第436 條之1
    第3項 、第450 條、第78條，判決如主文。
中    華    民    國    100    年    5    月    18    日
                  民事鳳山分庭  審判長法  官  楊富強
                                      法  官  何悅芳
                                      法  官  張琬如
以上正本係照原本作成。
本判決不得上訴。
中    華    民    國   100    年    5     月    18    日
                                      書記官  劉國偉
附表：
┌──┬─────┬─────┬─────┬─────┬────┐
│編號│ 票據號碼 │ 票面金額 │ 發票日   │  到期日  │ 發票人 │
│    │          │ (新台幣) │（民國）  │ （民國） │        │
│    │          │          │          │          │        │
│    │          │          │          │          │        │
├──┼─────┼─────┼─────┼─────┼────┤
│ 1  │ 00000000 │8 萬2025元│90年11月14│93年3月5日│宏總建設│
│    │          │          │日        │          │股份有限│
│    │          │          │          │          │公司    │
├──┼─────┼─────┼─────┼─────┼────┤
│ 2  │ 00000000 │24萬6075元│90年11月14│94年3月5日│宏總建設│
│    │          │          │日        │          │股份有限│
│    │          │          │          │          │公司    │
├──┼─────┼─────┼─────┼─────┼────┤
│ 3  │ 00000000 │24萬6075元│90年11月14│95年3月5日│宏總建設│
│    │          │          │日        │          │股份有限│
│    │          │          │          │          │公司    │
├──┼─────┼─────┼─────┼─────┼────┤
│ 4  │ 00000000 │24萬6075元│90年11月14│96年3月5日│宏總建設│
│    │          │          │日        │          │股份有限│
│    │          │          │          │          │公司    │
└──┴─────┴─────┴─────┴─────┴────┘